【裁判字號】    98,交上更(一),11
【裁判日期】    990119
【裁判案由】    公共危險等
【裁判全文】
臺灣高等法院刑事判決            98年度交上更(一)字第11號
上  訴  人  臺灣臺北地方法院檢察署檢察官
上  訴  人
即  被  告  甲○
選任辯護人  邱基祥律師
上列上訴人因被告公共危險等案件，不服臺灣臺北地方法院94年
度交訴字第79號，中華民國95年9 月21日第一審判決（起訴案號
：臺灣臺北地方法院檢察署94年度偵字第14590 號），提起上訴
，於本院判決，經最高法院發回，本院更為判決如下：
    主  文
原判決撤銷。
甲○駕駛動力交通工具肇事，致人死傷而逃逸，處有期徒刑捌月
，減為有期徒刑肆月，如易科罰金以銀元參佰元即新台幣玖佰元
折算壹日；又從事業務之人，因業務上之過失致人於死者，處有
期徒刑捌月，減為有期徒刑肆月，如易科罰金以銀元參佰元即新
台幣玖佰元折算壹日。應執行有期徒刑陸月，如易科罰金以銀元
參佰元即新台幣玖佰元折算壹日。
    事  實
一、甲○係營業用小客車（俗稱「計程車」）司機，為從事駕駛
    業務之人，因當時住居於台北縣永和市○○路119 巷4 弄3
    號4 樓，經常駕駛營業用小客車自台北縣永和市，行經永福
    橋或中正橋，之後銜接水源快速道路，自師大路匝道出口進
    入台北市區。於民國（下同）94年7 月26日晚間11時20分許
    ，其駕駛車號B2-783號營業用小客車（TOYOTA PREMIO 型，
    嗣因更換車行，目前車號更換為803-YG），循例沿水源快速
    道路，自師大路匝道出口進入台北市區，由西往東方向行駛
    ，於行經師大路與汀州路3 段交岔路口（即台北市立兒童交
    通博物館前之路口），擬右轉汀州路3 段時，本應注意汽車
    行駛至交岔路口，其行進、轉彎，應注意燈光號誌之指示，
    而依當時天候為晴、光線為夜間有照明、視距良好且路面乾
    燥、無缺陷、無障礙物，並無不能注意之情事，竟在其行進
    方向之路口號誌為紅燈之情況下，疏未注意左右方之行車動
    態，亦未遵守號誌禮讓左右方之直行車先行，即貿然快速闖
    越紅燈右轉汀州路3 段，適其左前方有蔡水欽騎乘車號BAM-
    753 號重型機車（山葉SV風光125 ），依照號誌指示，沿汀
    州路2 段往汀州路3 段（即由西北往東南）方向直行駛至該
    路口，因甲○所駕駛之上開營業小客車快速違規右轉，致蔡
    水欽閃避不及，渠所騎乘直行中之機車右側車身（腳踏板右
    側尾端），遭甲○所駕駛之上開營業小客車前保險桿左下側
    撞擊，致蔡水欽人車倒地，受有頭部外傷合併腦挫傷、右側
    硬腦膜下出血及右側顱骨骨折、頭皮枕部撕裂傷、全身多處
    擦傷等傷害。詎甲○於肇事後，明知蔡水欽遭其駕車撞擊倒
    地可能受有傷亡，竟未下車察看並採取必要之救助措施，或
    請警方前來處理，僅停留稍加觀看後，即逕行駕車駛離現場
    逃逸。適經緊隨於蔡水欽後方之騎士梁鈴佩見狀，騎車向前
    追趕，於距上開交通事故現場不遠處之汀州路3 段、辛亥路
    口（即國防部軍備局）前迴轉圓環之紅綠燈處，記下甲○車
    輛之車號及駕駛人甲○之特徵後報警。蔡水欽雖經救護人員
    送往三軍總醫院急救，惟仍因顱內出血及頭部鈍創等傷害，
    於同年8 月4 日下午5 時46分許不治死亡。
二、案經臺北市政府警察局中正第二分局報告臺灣臺北地方法院
    檢察署檢察官相驗後偵查起訴。
    理  由
壹、程序問題：
  一、按被告以外之人於審判外之言詞或書面陳述，除法律另有
      規定者外，不得作為證據，刑事訴訟法第159 條第1 項固
      有明文規定。惟被告以外之人於偵查中向檢察官所為之陳
      述，除顯有不可信之情況外，得為證據。且被告以外之人
      於審判外之陳述，雖不符刑事訴訟法第159 條之1 至之4
      之規定，惟經當事人於審判程序同意作為證據，法院審酌
      該言詞陳述或書面陳述作成時之情況，認為適當者，亦得
      為證據，復為同法第159 條之1 第2 項、第159 條之5 第
      1 項所明定。本案證人梁鈴佩於檢察官偵訊時具結後所為
      之陳述，並無顯不可信之情況。又梁鈴佩於警詢時所為之
      陳述，經被告同意作為證據，本院審酌後認為該陳述作成
      時之情況亦為適當，故其於審判外之陳述，自得作為本案
      之證據。
  二、另證人梁鈴佩經本院傳訊並未到庭；僅具狀到院陳稱：「
      當時本人的確在案發現場，但因事隔已久，對當時的詳細
      情狀記憶已不清晰，請以當時的論述為主」云云（本院卷
      第80頁）；因該狀乃屬審判外之供述，被告並不同意作為
      證據，自無證據能力。
貳、實體部分：
  一、訊據上訴人即被告甲○固承認因其當時住居於台北縣永和
      市○○路119 巷4 弄3 號4 樓，經常駕駛營業用小客車行
      經永福橋或中正橋，之後沿水源快速道路，自師大路匝道
      出口進入台北市區，於本案交通事故發生當日即94年7 月
      26日晚間11時20分許，其可能有駕駛車號B2-783號營業用
      小客車（TOYOTA PREMIO ，嗣因更換車行，目前車號更換
      為803-YG），自台北縣永和市，行經永福橋或中正橋，銜
      接水源快速道路，自師大路匝道出口進入台北市區，由西
      往東方向行駛，於行經該交通事故發生之地點即師大路與
      汀州路3 段交岔路口（即台北市立兒童交通博物館前之路
      口），右轉汀州路3 段繼續行駛之事實；惟否認有何肇事
      遺棄及過失致死之犯行，並辯稱略以：「所駕駛之汽車左
      前端之車損，係案發前早就存在之舊裂痕，警方查獲當時
      並未比對撞擊高度，亦未鑑驗車損新舊，自無法證明車損
      係擦撞蔡水欽所致。證人梁鈴佩表示在追的過程中，有段
      期間無法看到肇事車輛，再參酌現場係彎道，前方有障礙
      物，其間並有巷道，故真正的肇事車輛可能已經開走，梁
      鈴佩只是推測被告為肇事者。梁鈴佩又表示肇事者車速很
      快，果真如此，其早已逃逸無蹤，且現場刮地痕不可能是
      平行的，故梁鈴佩所言，顯與事實不符，其並非本件交通
      事故之肇事者」云云。
  二、經查：
    (一)被告確有於案發時、地，的確駕駛上開營業小客車，沿師
      大路由西往東方向行駛，在師大路、汀州路3 段口（即台
      北市立兒童交通博物館）時，其行進方向之路口號誌為紅
      燈之情況下，違規紅燈右轉汀州路，於正進行右轉動作之
      際，撞及騎乘機車沿汀州路2 段往汀州路3 段（即由西北
      往東南）方向行駛至該路口之被害人蔡水欽，致蔡水欽人
      車倒地，並於肇事後僅短暫停留約3 秒即駕車逃逸等事實
      ，業經當時騎車於蔡水欽之後方，目睹本案交通事故發生
      情狀之騎士即證人梁鈴佩於警詢、偵查、原審證述明確。
      經本院再度傳喚，伊雖未到庭，僅具狀到院陳稱：「當時
      本人的確在案發現場，但因事隔已久，對當時的詳細情狀
      記憶已不清晰，請以當時的論述為主」云云（本院卷第80
      頁）；然查伊於警詢及偵查詳細且明確證稱：「案發時伊
      騎機車沿汀州路（2 段）直行（3 段），要往羅斯福路、
      辛亥路方向行駛，其當時在被害機車後方，之後就看到這
      部計程車撞到這部機車。計程車是從師大路闖紅燈右轉汀
      州路（3 段），計程車的左前側撞到被害人機車右側踏板
      ，撞到後有停下三秒左右，沒有下車，之後就開走了。（
      計程車）車速很快，碰撞時有發出聲音，那時沒看到計程
      車車號，是到辛亥路、汀州路（3 段）一個紅路燈口，計
      程車停下來，才記下車牌告訴警察。追的過程中有一段時
      間沒看到肇事車輛，但是汀州路3 段直行到軍備局（即汀
      州路3 段、辛亥路口）前方的紅綠燈，只有這一部計程車
      。有看到駕駛，就是庭上的被告」等語明確（偵卷第13至
      15、76頁）。梁鈴佩並於原審證述：「案發時騎車從汀州
      路往永福橋方向行駛，看到計程車紅燈右轉，車速很快，
      轉過來就撞到機車，機車騎士倒地，計程車大約停了二、
      三秒鐘，之後就走了，我就追上去看，中間有一段路程沒
      有看到車子，最後（在紅路燈口）只有一台車，那個地方
      是一個圓環，前面有迴轉道，所以我推測會在那裡出現的
      車子就是肇事車輛，且當時沒有其他車輛。當天沒有下雨
      ，（我及被害人之）左邊沒有車輛行駛。我車速約三、四
      十公里。我原本在師大路、汀州路口停等紅燈，綠燈亮了
      ，開始走了，還沒有完全通過整個交岔路口時，先看到計
      程車，因為計程車突然轉出來，速度很快，我嚇一跳，之
      後就馬上發生車禍。我因此停了一下，肇事車輛先移動。
      他撞擊後有先往右側靠邊停一下，停一下就往前行。我看
      到他走我就追著那台車。當時前方沒有其他車輛，他的車
      行方向是往前行。我看到車禍發生時，距離肇事車輛約十
      公尺。整個車禍發生經過都有看到，是發生在二跟三車道
      之間，知道撞擊時計程車是在機車右邊」等語綦詳（原審
      卷第69至76頁、80頁）。而本件之證人梁鈴佩為與被告及
      被害人素不相識之第三人，因於本案交通事故發生之際，
      恰巧騎車於被害人後方，因而目睹本案交通事故之發生經
      過及被告逃逸之過程，衡情並無必要偏袒任何一方，且曾
      於原審到庭具結接受詰問，足見伊所為證詞之可信度甚高
      。
    (二)再參酌被告陳稱其於案發時使用之行動電話門號為0000-0
      00000 ，而該門號於案發當天晚間11時37許，有一則通話
      紀錄，基地台位置在台北市○○○路○ 段41至43號12樓頂
      ，此有行動電話查詢資料一份在卷可稽（偵卷第70頁）。
      茲查上開基地台地點距離本案交通事故地點並非遙遠，其
      間並有建國高架、新生高架道路可供行駛，若於晚間11時
      許之深夜，人車稀少，約十分鐘應可到達（原審卷第144
      之1 頁）。被告亦不諱言，當時其因住居於台北縣永和市
      ○○路119 巷4 弄3 號4 樓，經常駕駛營業用小客車自台
      北縣永和市，行經永福橋或中正橋，之後銜接水源快速道
      路，自師大路匝道出口進入台北市區，是於本案交通事故
      當晚，其可能有駕駛車號B2-783號營業用小客車（TOYOTA
      PREMIO），循例沿水源快速道路，自師大路匝道出口進入
      台北市區，由西往東方向行駛，於行經師大路與汀州路交
      岔路口（即台北市立兒童交通博物館前之路口）無誤之事
      實。又查，觀之卷附被告所駕駛之上開車輛之前方保險桿
      左下側有破裂凹痕，經警方以皮尺丈量結果，該破裂凹痕
      分布範圍於離地約33至44公分之間，若由凹痕形狀外觀判
      斷，得見主要碰撞之著力點應在離地約37至40公分之間（
      見偵查卷第61-62 頁），此有卷附照片足憑。另查被害人
      當時所騎BAM-753號重型機車（山葉SV風光125），於本件
      事故中遭撞擊，右側腳踏板嚴重扭曲損壞（見偵查卷第44
      頁下、45頁上、47頁、53頁下、54頁上），亦有卷附照片
      可稽。本院詳觀卷附之該機車右側腳踏板嚴重扭曲受損，
      顯非倒地摩擦可能導致，應係受到重力迎面直接撞擊而來
      。茲因被害人所騎該機車，未經警方或檢方丈量高度或與
      被告所駕駛之前揭車輛進行比對勘驗，僅拍照附卷後即發
      回被害人領回；復因該機車受損嚴重，無修復價值，家屬
      於領回後即出售處分，目前下落不明（見本院卷第21頁正
      面），本院為求發現真實，經四處查尋後，向本院同仁借
      得同款式之機車代替進行勘驗，經實際丈量車身後，得知
      該機車後段腳踏板離地高度約40公分、中段離地高度約24
      公分、前段離地高度約38公分，若以偵查卷附被害人機車
      受損情形比對，更見該機車受損最嚴重部位係在右側腳踏
      板後端附近即離地高度約37至40公分（見偵查卷第53頁下
      、54頁上、本院卷第44頁）。綜上，被害人所騎上開機車
      受損最嚴重之右側腳踏板後端附近之離地高度，顯然與被
      告所駕駛之上開車輛之前方保險桿左下側破裂凹痕之主要
      碰撞著力點，同樣位於離地約37至40公分之間。基此，上
      開二車輛因撞擊而破損位置之離度高度竟幾乎相符，亦核
      證人梁鈴佩所描述二車輛相互撞擊位置相同（詳後），此
      應非巧合，足見被告確是本案交通事故之肇事者無疑。
    (三)最高法院本次發回意旨依據辯護人上訴意旨，質疑證人梁
      鈴佩只是受到警員之「引導」云云。然證人梁鈴佩於警詢
      及偵查證稱：「案發時伊騎機車沿汀州路（2 段）直行（
      3 段），要往羅斯福路、辛亥路方向行駛，其當時在被害
      機車後方，之後就看到這部計程車撞到這部機車。計程車
      是從師大路闖紅燈右轉汀州路（3 段），計程車的左前側
      撞到被害人機車右側踏板，撞到後有停下三秒左右，沒有
      下車，之後就開走了。（計程車）車速很快，碰撞時有發
      出聲音，那時沒看到計程車車號，是到辛亥路、汀州路（
      3 段）一個紅路燈口，計程車停下來，才記下車牌告訴警
      察」等語明確（偵卷第13至15頁）。並於原審證述：「案
      發時騎車從汀州路往永福橋方向行駛，看到計程車紅燈右
      轉，車速很快，轉過來就撞到機車，機車騎士倒地，計程
      車大約停了二、三秒鐘，之後就走了，我就追上去看....
      。我原本在師大路、汀州路口停等紅燈，綠燈亮了，開始
      走了，還沒有完全通過整個交岔路口時，先看到計程車，
      因為計程車突然轉出來，速度很快，我嚇一跳，之後就馬
      上發生車禍。我因此停了一下，肇事車輛先移動。他撞擊
      後有先往右側靠邊停一下，停一下就往前行。我看到他走
      我就追著那台車。當時前方沒有其他車輛，他的車行方向
      是往前行。我看到車禍發生時，距離肇事車輛約十公尺。
      整個車禍發生經過都有看到，是發生在二跟三車道之間，
      知道撞擊時計程車是在機車右邊」等語綦詳（原審卷第69
      至76頁、80頁）。基此，證人梁鈴佩已經詳細陳述目睹車
      禍發生及被告逃逸之經過，與伊如何自後緊追被告，及如
      何確認被告確實為肇事者等情，灼然明甚，洵非發回意旨
      所稱之受到警員「引導」，影響其對肇事事實之陳述至明
      。
    (四)至於辯護人在本院前審言詞辯論期日始提出相片十二張，
      彈劾證人梁鈴佩在長距離大車道，沒有看到肇事車輛，追
      逐四、五百公尺才追到被告等詞，除所為突襲舉證之辯護
      方式違背訴訟程序以外，亦無從減損證人梁鈴佩經過詳細
      交互詰問程序下，應辯護人相同質疑問句肯定回答：「是
      ，當時前方沒有其他車輛。其實車行方向我有看到，他是
      往前行」等語之誠實性與可信度。又查辯護意旨雖稱：證
      人梁鈴佩表示在追的過程中，有段期間無法看到肇事車輛
      ，再參酌現場係彎道，前方有障礙物，其間並有巷道，故
      真正的肇事車輛可能已經開走，梁鈴佩只是推測被告為肇
      事者云云。然查，本院於98年12月9 日會同被告、辯護人
      、告訴人至現場實地勘驗，刻意越過師大路馬路，往被害
      人及證人當時車行方向逆向走去，在汀州路2 段、師大路
      口，再站立於該路口，朝汀州路3 段順向觀察，見汀州路
      3 段路面寬廣，單向即有五線道，其中內側3 車道為快車
      道，外側二車道為慢車道，該路口或往國防部軍備局（汀
      州路3 段、辛亥路口）方向之車道寬敞筆直，視野十分良
      好，其間並無路樹或其他足以妨礙視野之任何障礙路存在
      ，此有本院勘驗筆錄、現場照片足稽（本院卷第60、63、
      64 、67 、73頁）。雖本院履勘現場之時間為上午10時許
      ，而本件交通事故發生之時間為晚間11時20分許，一者為
      大白天，另者為大黑夜；然查依據卷附警方現場拍攝照片
      顯示，當時事故現場天候為晴、光線為夜間有照明，視距
      良好（見偵查卷第39、40、41頁），加以被告所駕駛之車
      輛係俗稱「計程車」，顏色鮮明醒目，於夜間人車稀少時
      分更方便辨認。綜上，衡情證人梁鈴佩因自述與被害人同
      時停靠於汀州路2段、師大路等綠燈，於綠燈亮起，被害
      人先行起步，伊隨之起步向前行駛，當伊還沒有完全通過
      整個交岔路口時，即親自目睹本案車禍之整個過程，詳如
      前述。依此，證人梁鈴佩對於本件交通事故之發生過程及
      肇事車輛逃逸之方向等情，並無誤認之可能，甚者應更清
      楚明白於被告或被害人。
    (五)因該路段路面寬廣，並無足以遮蔽視野之障礙物，業經本
      院履勘在卷，有如前述。若由汀州路3 段、師大路交叉口
      ，朝汀州路3 段路底觀看，尚能清楚看見路底前車輛之行
      車動向；然因汀州路3 段路底（即國防部軍備局大門右前
      方）係迴轉圓環，此有卷附之網路電子地圖及本院履勘現
      場照片可稽（見本院卷第61、70頁下、71頁）足憑，因視
      野角度之關係，梁鈴佩雖暫時無法緊盯該竄逃轉入該迴轉
      圓環後之肇事車輛；然伊在後緊追不捨，隨即在該迴轉圓
      環之紅綠燈處（本院卷第62頁編號C）發現因適遇紅燈阻
      隔無法繼續逃逸之肇事車輛，並記下車號及駕駛特徵報警
      處理。是證人梁鈴佩證稱：「...中間有一段路程沒有看
      到車子，最後（在紅路燈口）只有一台車，那個地方是一
      個圓環，前面有迴轉道，所以我推測會在那裡出現的車子
      就是肇事車輛」云云（見原審卷第70頁）；然查證人梁鈴
      佩當時乃證稱：「看到計程車紅燈右轉，當時我沒有看到
      車號，轉彎車速很快，轉過來就撞到機車，我就看到機車
      騎士倒地，計程車大約停了二、三秒鐘，之後就走了，我
      就追上去看，中間有一段路程是沒有看到車子，我是到下
      一個路口才看到計程車停在那裡等紅燈，我就把車號記下
      來交給警察」（見原審卷第70頁）、「（檢察官問：你說
      你追上去看，中間有一段路程沒有看到車子，最後為何確
      定看到的車子是肇事的計程車？）因為當時只有壹台車，
      那個地方是一個圓環，前面有迴轉道，所以我推測會在那
      裡出現的車子就是他」（見原審卷第70頁）、「（檢察官
      問：你最終判斷本件被告駕駛計程車，就是肇事計程車的
      依據？）我只能確定他在現場出現，且當時沒有其他車輛
      」（見原審卷第70頁）、「（辯護人問：當時交通狀況如
      何？）當時左邊沒有車輛行駛」（見原審卷第71頁）、「
      （辯護人問：你在何處發現車禍發生？）綠燈亮了，開始
      走了還沒有完全通過整個交叉路口時，實際在哪個地方看
      到我並不確定，只記得在路口中間」、「（辯護人問：你
      先發現計程車還是先看到車禍？）先看到計程車」、「（
      辯護人問：你在路口行駛時為何會注意到？）因為計程車
      突然轉出來，速度很快我嚇一跳，才注意到」（原審卷第
      72 頁）、「（辯護人問：你當時說被告是闖紅燈？）我
      是後來回去看，我這邊是直行綠燈的話，他那個方向應該
      是紅燈」（原審卷第73頁）、「（辯護人問：是否記得肇
      事車輛是從何線道跑掉？）我不確定計程車肇事是在哪個
      車道，他撞擊後有先往右側靠邊停一下，停一下就往前行
      」、「（辯護人問：這時你車子已經發動嗎？）我看到他
      走我才走，我一直未熄火，我就追著那台車」（原審卷第
      75 頁）、「（辯護人問：你追他時，你還看得到那台車
      嗎？）我在追時看不到」（原審卷第75頁）、「（辯護人
      問：汀州路是筆直大馬路，你卻說開始追時就看不到，是
      因為肇事車輛離你很遠，還是中間還有其他車輛擋住？）
      汀州路上有五線道，內側三線是往地下通道，外側二線是
      往辛亥路，外線二側過了地下道入口後路段微彎，地下道
      與外側二線道有水泥牆分隔，所以看不到前面車輛的車行
      方向」（原審卷第75-76頁）、「（辯護人問：你在看不
      到肇事車輛車行方向的情況下，能夠百分之百的確定，且
      毫無懷疑的認定該車就是肇事車輛？）是，當時前方沒有
      其他車輛，其實車行方向我有看到，他是往前行」（原審
      卷第76頁）、「（辯護人問：在你追的二、三百公尺當中
      ，你的全部注意力是否都擺在正前方？）是。」（原審卷
      第78 頁）、「（辯護人問：有無左顧右盼？）沒有（原
      審卷第78頁）。「（審判長問：你看到車禍發生時，你當
      時距離肇事車輛多遠？）答大約五到十公尺，應該是十公
      尺。」（原審卷第80頁）、「（審判長問：車禍整個發生
      的經過是否都有看到？）有，在二跟三車道之間。」（原
      審卷第80頁）、「（審判長問：（提示談話紀錄表）你在
      警詢時說你跟在被害人的機車後面，二車都是沿汀州路直
      行？）在停等紅燈時，大家都是同方向，綠燈後該車就在
      我前面往前騎。」（原審卷第80頁）、「（審判長問：有
      無注意機車的速度？）他比我快，所以他騎在我前面，但
      是我不知道他的速度多少，停的時候沒有注意他是在我前
      面或是旁邊，只是起步後他在我前面。」（原審卷第80-8
      1 頁）。綜上，因證人梁鈴佩於本案交通事故發生前，與
      被害人同向沿汀州路2段往汀州路3段方向騎車，於汀州路
      2 段、師大路口之際因遇紅燈雙雙停等，於燈號轉換為綠
      燈後，被害人先起步行駛，梁鈴佩尾隨於被害人後方，當
      被害人騎車逾越路口來到交通博物館前，其右側車身遭來
      自右側且紅燈違規右轉之計程車之左前側撞擊倒地，該計
      程車稍靠右停車約3秒鐘後即駛離現場，梁鈴佩見狀即騎
      車緊追，於追趕過程，雖有一段距離（經查即肇事車輛竄
      逃轉入迴轉圓環後）未見該部計程車，但在軍備局前方圓
      環之紅綠燈處（本院卷第62頁編號C），復見該部計程車
      停在該地，因於專心注意追趕過程未見有其他車輛經過，
      梁鈴佩乃深信於該紅綠燈處之該部計程車即為肇事之計程
      車，遂連忙緊急記下車號及駕駛之特徵報警處理。因證人
      梁鈴佩已言明當時發現肇事計程車逃逸，即隨後緊追不捨
      ，於追逐過程未見有其他車輛經過，當伊追至該迴轉圓環
      之紅綠燈處（本院卷第62頁編號C），只見被告之計程車
      停於該紅路燈前，遂認定該車輛即為肇事車輛。
    (六)被告及辯護人雖迭稱：被告若真係肇事者，當即逃逸無蹤
      ，不可能遭證人梁鈴佩在國防部軍備局前迴轉圓環之紅綠
      燈處發現云云。惟查，本案之肇事計程車於肇事後僅短暫
      停下，隨即向前逃逸，此為被告及辯護人所不爭之事實。
      僅因法網恢恢，疏而不漏，竟遭見義勇為，善心義舉之證
      人梁鈴佩發現並隨後追逐，且因老天有眼，肇事車輛受阻
      於紅路燈處，無法順利逃脫，致犯行曝光，被害人之冤情
      因而得雪。基此，殊難謂被告於肇事後並無逃逸之企圖與
      作為，僅因冥冥中有其定數，事與願違，法網難逃而已。
      復查原審及本院先後至現場勘驗結果：從案發地點之汀州
      路3 段與師大路口（即台北市立兒童交通博物館前），至
      梁鈴佩發現被告之汀州路3 段與辛亥路口（即國防部軍備
      局）之間，共有兩條巷道，第一條巷道在台北市立兒童交
      通博物館與螢橋國中之間，二側並劃有停車格，中間仍可
      容一台車輛通行，請員警測量結果巷道寬七點八米，剩餘
      車道三點五米，員警並稱該巷非死巷（原審卷第120 、12
      2 頁、本院卷第62頁、69頁下）。第二條巷道在螢橋國中
      與國防部軍備局中間，為單行道（只能駛出汀州路3 段，
      禁止駛入），單側停有車輛，請員警測量結果巷道寬三點
      八七米，剩餘車道二點一米，尚可容一部小客車通過，員
      警並稱該巷非死巷（原審卷第121 頁、本院卷第62頁、70
      頁上）等情，有原審及本院勘驗筆錄、現場照片可考。另
      查由本案之肇事路口到上開第一條巷道之距離，並非長遠
      ，再參酌該巷道兩側劃有停車格，平常兩側均會停車，中
      間僅餘三點五米之車道，衡情車輛欲從汀州路右轉進入此
      巷道時，車速定會放慢，方能妥善轉入該巷；則肇事者若
      欲躲進該巷，需要相當之時間方始足夠，而梁鈴佩於發生
      車禍後，停了一下隨即在後追趕，故肇事車輛若有右轉減
      速之情形，在人車甚少之深夜時分，梁鈴佩斷無難以發現
      之理，然證人梁鈴佩並未發現有何車輛轉入第一條巷內，
      而清楚見及該肇事車輛朝汀州路3段底駛去，業如前述，
      顯見肇事車輛係沿汀州路3段直行無誤。再從肇事地點往
      汀州路3段底，雖有另一巷道（即第二條巷），但該巷道
      係單行道，所餘車道更窄，更難於右轉時不被證人梁鈴佩
      發現，且依據交通標誌顯示，僅能供車輛駛出，不得駛入
      。又查自該路口至汀州路3段路底之道路中央分向分隔島
      雖有迴轉道，然只能供對向車輛轉入，不得自本向車道轉
      出，是肇事車輛亦不可能自該迴轉道駛出逃離，若肇事車
      輛冒險自此違規逃逸，不僅可能與迎面駛來之車輛對撞，
      因該迴轉道位於道路中央，自證人梁鈴佩當時所處之位置
      觀之視野明朗，當可清楚看見；然證人梁鈴佩明確證稱肇
      事車輛是沿汀州路3段路底（即軍備局前之迴轉圓環）逃
      逸云云，有如前述。綜上，肇事車輛遭證人梁鈴佩追逐至
      汀州路3段、辛亥路口前，應無可能躲入巷內或循其他路
      線駛離之可能。
    (七)反之，被告自承因其當時住居於台北縣永和市○○路119
      巷4 弄3 號4 樓，經常駕駛營業用小客車行經永福橋或中
      正橋，之後沿水源快速道路，自師大路匝道出口進入台北
      市區，於本案交通事故發生當日，其可能有駕駛上開車輛
      ，自台北縣永和市，行經永福橋或中正橋，銜接水源快速
      道路，自師大路匝道出口進入台北市區，由西往東方向行
      駛，於行經本案之交通事故發生之地點之事實，業如前述
      。且被告並不否認當晚確在汀州路3 段、辛亥路口（即國
      防部軍備局）之紅綠燈處，遭證人梁鈴佩發現，只是否認
      其為肇事者而已。然查，因證人梁鈴佩證稱：「車禍發生
      時，其視線內及被害人左側車道，均無其他車輛」等語。
      且揆之卷附之電子網路地圖得知，被告駕車自永和市駛入
      台北市，無論行經永福橋或中正橋，於銜接水源快速道路
      後，只有在師大路匝道，方會行經本案肇事路口，因此被
      告不可能自其他巷道穿越駛出，卻在汀州路3 段、辛亥路
      口之紅綠燈處遭證人梁鈴佩發現。設若被告並非肇事者，
      乃恰巧早先於肇事車輛行經該路段；然因肇事地點距被告
      遭證人梁鈴佩發現之地點不遠（原審卷附台北市政府警察
      局中正第二分局94年12月2 日北市警中正二分刑字第0943
      2800900 號函載稱約200 公尺，見原審卷第34頁），且肇
      事車輛於肇事後曾停留於現場約3 秒後方駛離逃逸，若跟
      隨於被告後方行駛，且曾於肇事後停留現場觀望之肇事車
      輛，猶能從容逃逸無蹤，衡情先行駛經過肇事現場，且並
      未放慢車速正常行駛之其他車輛，當早已行蹤杳然不知去
      向。再參酌案發當時夜深車稀，從肇事地點到梁鈴佩追上
      被告之上開地點，距離不遠，被告亦不可能自其他巷道駛
      經該地，有如前述，又被告車輛正好為營業用小客車，目
      標明顯，因此遂遭證人梁鈴佩辨認出來。遑論被告之車輛
      前保險桿左下側確有因撞擊所致之破裂凹痕，且該凹痕之
      撞擊主要著力點位置之離地高度，恰與被害人之機車受損
      最嚴重位置之離地高度完全吻合。故被告辯稱：「真正肇
      事車輛業已逃離」云云，應不足採。綜上，梁鈴佩在汀州
      路3 段、辛亥路口紅綠燈處發現之被告車輛，即為本案之
      肇事車輛，彰彰甚明，應堪認定。
    (八)被告及辯護人雖稱其所駕駛之汽車車損是舊痕，有其同事
      張智明及葉志義可證，且案發時未比對撞擊高度，不足作
      為不利被告之證據。然查，被告對於其左下側車頭之擦痕
      ，於警詢係稱：「是在幾個月前（正確日期我記不得）在
      台北市○○○路○ 段老K 小吃店前（幾號我記不得了）倒
      車時不小心刮到停在路旁機車造成的」等語；然查，觀之
      卷附照片，得知被告車輛前保險桿左下側之破裂凹痕（見
      偵查卷第61頁下、62頁上、67頁），應係正面撞擊後所致
      ，顯不能因倒車不慎造成。且證人葉志義卻證稱：「他說
      是跟別人碰撞到」等語，二者之陳述不同，證人張智明雖
      提出被告計程車之收支日記於94年3 月記載：「詢問前保
      烤漆多少價錢，估價2500元」（外放證物袋），依據該記
      載係證人張智明告知修保險桿大約2500元，並稱時間是94
      年3 月8 日，但證人葉志義卻證稱被告車損之時間為94年
      5 月，二位證人都明確陳稱對於日期記得清楚，顯然兩位
      所陳之時間有相當出入，而不可採信，則證人張智明所提
      出被告計程車之收支日記於94年3 月記載事項，與證人即
      被告之妻鍾秀慧於本院前審證稱：「他沒有告訴我左側的
      碰撞」等語亦不符，是鍾秀慧、葉志義、張智明等人所為
      證述，因與被告有特殊關係，且彼此之間所為陳述有重大
      不一，其等陳述之可信度遠低於與被告以及被害人無任何
      關係之目睹第三人即證人梁鈴佩所為陳述。
    (九)案發地點之號誌，係汀州路方向為綠燈時，師大路方向全
      為紅燈，業經證人即警員張維書證述明確（原審卷第82頁
      ），並有案發當日員警製作之號誌運作情形表一張存卷可
      考（偵卷第29頁），足見蔡水欽直行當時，被告行向之號
      誌為紅燈。再張維書於原審證稱：「從現場遺留之碎片狀
      況，研判撞擊點在刮地痕之前約一、兩公尺處，現場碎片
      蠻寬廣，在刮地痕前一、二公尺就有碎片，我是依此認定
      這個地方就是撞擊點」等語明確（原審卷第82、85頁）。
      再觀諸道路交通事故現場圖顯示：刮地痕約０點八公尺，
      地點在右側第三車道，且出現在汀州路、師大路口附近，
      刮地痕之南側則有血跡出現，地上散落安全帽一頂，有現
      場圖一紙及現場照片二二張在卷可參（相字卷第18頁，偵
      卷第30至31、34至35、39至42、55至5 頁），足徵被告係
      在右轉時，自後追撞沿汀州路北往南方向直行之蔡水欽，
      蔡水欽之機車遂往前刮地滑行，之後即人車倒地，故刮地
      痕係起始在交岔路口附近，且刮地痕北側（前方）出現大
      規模碎片（撞擊位置），而刮地痕之南側（後方）則出現
      血跡及掉落之安全帽（倒地位置）無誤。本案現場既有大
      規模碎片，刮地痕又長達０點八公尺，足見當時有相當之
      碰撞力道及聲響；再參酌梁鈴佩證稱撞擊後被告有靠右停
      下約三秒左右，之後才駛離，顯見被告當時已經發現自己
      肇事，並知悉被害人可能受到傷亡之情事，惟其仍執意離
      去，故其肇事逃逸之犯行，亦甚明確。
    (十)本案被害人確因本件車禍受傷，於案發當日晚間11時49分
      至三軍總醫院附設民眾診療服務處診療時，已受有頭部外
      傷合併腦挫傷、右側硬腦膜下出血及右側顱骨骨折、頭皮
      枕部撕裂傷、全身多處擦傷等傷害；雖經急救仍因顱內出
      血、頭部鈍創而不治死亡，後經臺灣台北地方法院檢察署
      檢察官督同檢驗員到場相驗鑑定屬實，有診斷證明書、勘
      驗筆錄、相驗屍體證明書、法醫驗斷書各一份及相驗照片
      十六幀附卷足憑（相卷第11、45至62頁）。
    (十一)按「刑法上之過失，其過失行為與結果間，在客觀上有相
      當因果關係始得成立。所謂相當因果關係，係指依經驗法
      則，綜合行為當時所存在之一切事實，為客觀之事後審查
      ，認為在一般情形下，有此環境、有此行為之同一條件，
      均可發生同一之結果者，則該條件即為發生結果之相當條
      件，行為與結果即有相當之因果關係。反之，若在一般情
      形下，有此同一條件存在，而依客觀之審查，認為不必皆
      發生此結果者，則該條件與結果不相當，不過為偶然之事
      實而已，其行為與結果間即無相當因果關係（76年台上字
      第192 號）」，次按汽車行駛至交岔路口，其行進、轉彎
      ，應遵守燈光號誌之指示，道路交通安全規則第102 條第
      1 項第1 款定有明文。被告身為職業駕駛人，且已駕駛汽
      車上路，依法自應負有前開注意義務。而被告肇事當時天
      候為晴、光線為夜間有照明、視距良好且路面乾燥、無缺
      陷、無障礙物，有道路交通事故調查報告表一份在卷可查
      （相卷第23頁），則被告之視線自屬清晰，而能確切看清
      交通號誌，並掌握各項行車之動態，並無不能注意之情事
      ；惟被告於右轉彎時，竟於號誌為紅燈之情況下，未禮讓
      直行車輛先行，且疏未注意前方行車動態，即以高速貿然
      右轉，因此於右轉時以左前車頭撞及直行之蔡水欽機車右
      側車身，致生本件車禍，可見被告確有過失甚明。又被害
      人蔡水欽因上述車禍受傷不治死亡，則其死亡結果與被告
      之過失行為間，有相當因果關係存在明確。
    (十二)綜上，被告所辯均不足採，本件事證明確，被告犯行堪以
      認定。
  三、新舊法比較：
      查被告行為後，刑法業於94年2 月2 日修正公布，95年7
      月1日起施行。按行為後法律有變更者，適用行為時之法
      律，但行為後之法律有利於行為人者，適用最有利於行為
      人之法律，刑法第2 條第1 項定有明文。茲本條係規範行
      為後法律變更所生新舊法律比較適用之準據法，本身尚無
      新舊法比較之問題，於新法施行後，應一律適用新法第2
      條第1項之規定，為「從舊從輕」之比較。而本次法律變
      更，比較時應就罪刑有關之共犯、未遂犯、想像競合犯、
      牽連犯、連續犯、結合犯，以及累犯加重、自首減輕暨其
      他法定加減原因（如身分加減）與加減例等一切情形，綜
      其全部罪刑之結果而為比較（最高法院95年5月23日95年
      度第8 次刑事庭會議決議參照）。經查：被告行為後，刑
      法業於94年2 月2 日修正公布部分條文，並於95年7 月1
      日施行。依修正後刑法第2 條第1 項規定：「行為後法律
      有變更者，適用行為時之法律。但行為後之法律有利於行
      為人者，適用最有利於行為人之法律。」，此條規定與刑
      法第一條罪刑法定主義契合，係規範行為後法律變更所生
      新舊法律比較適用之準據，是刑法第2 條本身雖經修正，
      尚無比較新舊法之問題，應一律適用裁判時之現行刑法第
      2 條，以決定適用之刑罰法律。本案被告行為時，刑法第
      276 條第2 項業務過失致死罪之法定刑為「五年以下有期
      徒刑、拘役，得併科三千元以下罰金。」，且依斯時罰金
      罰鍰提高標準條例第1 條前段規定：「依法律應處罰金、
      罰鍰者，就其原定數額得提高為二倍至十倍」。故該罪罰
      金刑經提高後為三萬元以下，經折算為新台幣後，最高可
      罰新台幣九萬元，最低則為新台幣三元（銀元一元）。至
      被告行為後公布施行之刑法施行法第1 條之1 規定：「中
      華民國94年1 月7 日刑法修正施行後，刑法分則編所定罰
      金之貨幣單位為新台幣。94年1 月7 日刑法修正時，刑法
      分則編未修正之條文定有罰金者，自94年1 月7 日刑法修
      正施行後，就其所定數額提高為三十倍。但72年6 月26日
      至94年1 月7 日新增或修正之條文，就其所定數額提高為
      三倍」；且刑法第33條第5 款亦修正為：「主刑之種類：
      罰金，新台幣一千元以上，以百元計算之」。查刑法第
      276 條第2 項規定，係72年6 月26日前所訂定，故依新法
      規定，罰金部分應提高為三十倍，即最高可罰新台幣九萬
      元，最低應罰新台幣一千元。經比較新、舊法之結果，應
      以被告行為時之舊法對其較為有利。而易科罰金部分，95
      年7 月1 日修正施行前刑法第41條第1項前段規定：「犯
      最重本刑為5 年以下有期徒刑以下之刑之罪，而受6 個月
      以下有期徒刑或拘役之宣告，因身體、教育、職業、家庭
      之關係或其他正當事由，執行顯有困難者，得以1 元以上
      3 元以下折算1 日，易科罰金」，易科罰金折算標準則依
      修正前之罰金罰鍰提高標準條例第2 條規定，就其原定數
      額提高為100 倍折算1 日，是被告行為時之易科罰金折算
      標準，應以銀元300 元折算1 日，折算為新臺幣則應以
      900 元折算為1 日；惟依修正後之刑法第41條第1 項前段
      則規定：「犯最重本刑為5 年以下有期徒刑以下之刑之罪
      ，而受6 個月以下有期徒刑或拘役之宣告者，得以新臺幣
      1千元、2 千元或3 千元折算1 日，易科罰金」，是本院
      裁判時之易科罰金折算標準，係以新臺幣1 千元、2 千元
      或3千元折算1 日；經比較上開修正前後之規定，自以修
      正前之規定較有利於被告。再被告行為時，刑法第51條第
      5 款規定：「宣告多數有期徒刑者，於各刑中之最長期以
      上，各刑合併之刑期以下，定其刑期。但不得逾二十年。
      」，而被告行為後新修正之刑法第51條第5 款規定：「宣
      告多數有期徒刑者，於各刑中之最長期以上，各刑合併之
      刑期以下，定其刑期。但不得逾三十年。」，比較新舊法
      之結果，以舊法較有利於被告。故綜合比較結果，本案自
      應適用舊法論處。
  四、論罪科刑：
    (一)被告於案發時係營業用小客車司機，有其駕駛執照及行車
      執照在卷可查（偵查卷第19頁、本院卷第50頁），故其自
      屬從事駕駛業務之人。被告於執行駕駛營業小客車業務時
      ，因過失致被害人死亡，之後並肇事逃逸，核其所為，係
      犯刑法第276 條第2 項之業務過失致人於死罪及同法第
      185 條之4 之駕駛動力交通工具肇事致人死傷而逃逸罪。
      被告所犯上開二罪，犯意各別，行為互殊，應予分論併罰
      。
    (二)原審認本件事證明確，對被告予以論罪科刑，本非無見。
      被告上訴意旨仍執前詞否認犯罪，檢察官循告訴人之請以
      量刑過輕提起上訴，指摘原判決不當，按「量刑輕重，係
      屬事實審法院得依職權自由裁量之事項，苟已斟酌刑法第
      57條各款所列情狀而未逾越法定刑度，不得遽指為違法（
      72年度台上字第6696號判例）」，本件原審判決已經詳細
      記載量刑審酌各項被告犯罪情節及犯罪後之態度等一切情
      狀，並予以綜合考量，在法定刑內科處其刑，經核於法並
      無不合，上訴意旨既未指摘原判決科刑有何違背法令，單
      純就科刑輕重為爭執，自非適法之上訴理由。是被告與檢
      察官之上訴，均為無理由。惟查中華民國九十六年罪犯減
      刑條例業經總統於被告本案行為後之96年7月4日公布，同
      年7月16日施行。本件犯罪之時間係在96年4月24日以前，
      且其所犯罪名與宣告刑，經核均符合該條例第2條第1項第
      3 款規定。原審未及適用中華民國罪犯減刑條例予以減刑
      ，於法即有未合，仍應由本院予以撤銷改判。爰審酌被告
      係於深夜駕車時，高速闖越紅燈右轉，以致擦撞被害人機
      車，其過失程度不輕，且其肇事後已停下車輛，可知被害
      人倒地而有死、傷之可能，而於深夜時分難以迅速獲救，
      卻仍選擇逃離現場，足見其惡性非輕。再被告於犯罪後飾
      詞狡辯，迄今未與被害人家屬談論和解事宜，業據被害人
      之子即告訴人乙○○陳述明確（原審卷第144頁、本院卷
      第86頁正面），可見被告犯後並無悔意等一切情狀，就被
      告駕駛動力交通工具肇事，致人死傷而逃逸部分，量處有
      期徒刑8月，並依中華民國九十六年罪犯減刑條例之規定
      予以減刑為有期徒刑4月，且依修正前刑法第41條第1項之
      規定諭知易科罰金之折算標準。另就被告從事業務之人，
      因業務上之過失致人於死部分，量處有期徒刑8月，並依
      中華民國九十六年罪犯減刑條例之規定予以減刑為有期徒
      刑4月，且依修正前刑法第41條第1項之規定諭知易科罰金
      之折算標準。並依修正前刑法第51條第5款規定，定其應
      執行之刑為有期徒刑6月，且依修正前刑法第41條第1項之
      規定諭知易科罰金之折算標準，以示懲儆。
參、據上論斷，應依刑事訴訟法第369 條第1 項前段、第364 條
    、第299 條第1 項前段，刑法第2 條第1 項前段，95年7 月
    1 日修正施行前刑法第185 條之4 、第276 條第2 項、第41
    條第1 項、第51條第5 款，刑法施行法第1 條之1 ，廢止前
    罰金罰鍰提高標準條例第2 條，現行法規所定貨幣單位折算
    新臺幣條例第2 條，中華民國九十六年罪犯減刑條例第2 條
    第1 項第3 款、第7 條、第9 條、第10條第1 項，判決如主
    文。
本案經檢察官賴正聲到庭執行職務。
中    華    民    國    99    年    1     月    19    日
                  刑事第九庭審判長法  官  陳貽男
                                  法  官  何信慶
                                  法  官  周盈文
以上正本證明與原本無異。
如不服本判決，應於收受送達後10日內向本院提出上訴書狀，其
未敘述上訴之理由者並得於提起上訴後10日內向本院補提理由書
（均須按他造當事人之人數附繕本）「切勿逕送上級法院」。
                                  書記官  張郁琳
中    華    民    國    99    年    1     月    19    日
附錄：本案論罪科刑法條全文
中華民國刑法第185條之4
駕駛動力交通工具肇事，致人死傷而逃逸者，處6月以上5年以下
有期徒刑。
中華民國刑法第276條
因過失致人於死者，處 2 年以下有期徒刑、拘役或 2 千元以下
罰金。
從事業務之人，因業務上之過失犯前項之罪者，處5年以下有期
徒刑或拘役，得併科3千元以下罰金。


司法院資訊處製作；財團法人民間司法改革基金會備份。
